臺灣高等法院刑事判決
109年度上訴字第4598號
上  訴  人  
即  被  告  蔡政宇



上列上訴人即被告因詐欺等案件，不服臺灣士林地方法院109年
度審金訴字第181號，中華民國109年9月29日第一審判決（起訴
案號：臺灣士林地方檢察署108年度偵字第8342號、第8832號、
第10743號、第10841號、第11044號、109年度偵字第2391號、第
2392號），提起上訴，本院判決如下：
    主  文
原判決關於蔡政宇之沒收部分撤銷。
蔡政宇未扣案之犯罪所得新臺幣壹萬元沒收，於全部或一部不能
沒收或不宜執行沒收時，追徵其價額。
其他上訴駁回。
    犯罪事實
一、蔡政宇與羅楨勛、唐崇祐（羅楨勛所犯附表編號4、6部分另
    案審理，2人其餘部分經原審判刑確定）與陳重安（檢察官
    另行偵辦）及身分不詳、於通訊軟體微信暱稱為「ZACK」之
    詐欺集團成員共同意圖為自己不法之所有，基於3人以上共
    同詐欺取財及洗錢之犯意聯絡，先由某詐欺集團成員以不詳
    方式取得台北富邦銀行帳號000000000000號帳戶（下稱台北
    富邦帳戶）、台新國際商業銀行帳號00000000000000號帳戶
    （下稱台新帳戶）、華南商業銀行帳號000000000000號帳戶
    （下稱華南帳戶）、中華郵政股份有限公司竹北博愛郵局帳
    號00000000000000號帳戶（下稱郵局帳戶①）之提款卡及密
    碼，復於附表編號3至6所示之時間，以所示之方式詐騙林安
    珍、盧賢林、李顏欣、孫靜文，致其等均陷於錯誤，遂依詐
    騙集團成員之指示匯入附表編號3至6所示款項至各該銀行帳
    戶，再由羅楨勛將該等銀行帳戶之提款卡及密碼交予唐崇祐
    及蔡政宇，由蔡政宇於附表編號3至6所示之提款時間、地點
    ，提領所示之金額，再將之交予羅楨勛或透過唐崇祐交予羅
    楨勛，蔡政宇因此獲取免除其積欠陳重安新臺幣（下同）1
    萬元債務之利益。
二、案經林安珍、盧賢林、李顏欣、孫靜文分別訴由臺北市政府
    警察局（下略）內湖分局報告臺灣士林地方檢察署檢察官偵
    查起訴。
    理  由
一、證據能力之說明：
    本判決所引用之供述、非供述證據，檢察官、被告蔡政宇均
    同意有證據能力（本院卷87-92頁），且經本院於審理期日
    提示予到庭之當事人而為合法調查（本院卷第116-122頁）
    ，本院審酌上開證據資料製作及取得之情況，並無違背法定
    程序或其他不得作為證據之情形，以之作為證據應屬適當，
    認均有證據能力。 
二、認定犯罪事實所憑之證據及理由：
　㈠上開犯罪事實，迭據被告於偵查、原審及本院審理時坦承不
    諱（第10841號偵卷第11-29、311-315頁；審金訴卷第99頁
    ；本院卷第86、95頁），核與證人即共犯羅楨勛於警詢及偵
    訊時之證述、共犯唐崇祐於原審之供述等情節相符（第1084
    1號偵卷第77-88頁；第11044號偵卷第136-140頁；審金訴卷
    第99頁），並有卷附內湖分局文德派出所偵查報告可佐（第
    10841號偵卷第117-141頁），且其各次犯行另有下列證據資
    料在卷可憑，足認其任意性之自白與事實相符，可以採信。
  ⒈附表編號3所示部分：
　⑴證人即告訴人林安珍於警詢之證述（第10841號偵卷第185-18
    6頁）。
　⑵帳戶明細、台北富邦銀行交易明細及存入存根影本（同上卷
    第169-170、183、187頁）。
　⑶監視器錄影畫面翻拍照片（同上卷第154-156頁）。
　⒉附表編號4所示部分：
　⑴證人即告訴人盧賢林於警詢之證述（第10841號偵卷第175-17
    6頁）。
　⑵帳戶明細、郵局帳戶①交易明細、存款人收執聯影本（同上卷
    第169-171、177、305頁）。
　⑶監視器錄影畫面翻拍照片（同上卷第153-154頁）。
  ⒊附表編號5所示部分：
　⑴證人即告訴人李顏欣於警詢之證述（第10841號偵卷第195-19
    9頁）。
　⑵帳戶明細、台新銀行帳戶交易明細（同上卷第169-170、193-
    194頁）。
　⑶監視器錄影畫面翻拍照片（同上卷第157-158頁）。
　⒋附表編號6所示部分：
　⑴證人即告訴人孫靜文於警詢之證述（第10841號偵卷第217-22
    6頁）。
　⑵帳戶明細、ATM匯款交易明細（同上卷第169-170、215、233
    、234頁）。
　⑶監視器錄影畫面翻拍照片（同上卷第158-160頁）。
　㈡從而，本案事證明確，被告上開犯行均可認定，俱應依法論
    科。
三、論罪部分：
  ㈠罪名：
　　核被告就附表編號3至6所為，均係犯刑法第339條之4第1項
    第2款之3人以上共同犯詐欺取財罪及洗錢防制法第14條第1
    項洗錢罪。
　㈡共犯：
　　被告與羅楨勛、唐崇祐及其他詐欺集團成員間，有犯意聯絡
    及行為分擔，為共同正犯。
  ㈢罪數：
　⒈被告於密接時間分次由自動付款設備提領同一告訴人之款項
    ，各係侵害同一人之財產法益，屬單一行為之接續進行，應
    依接續犯論以包括之一罪。
　⒉被告以一行為同時觸犯詐欺取財罪、一般洗錢罪，為想像競
    合犯，應依刑法第55條規定，從一重之3人以上共同詐欺取
    財罪處斷。
　⒊按刑法處罰之加重詐欺取財罪係侵害個人財產法益之犯罪，
    其罪數計算，依一般社會通念，應以被害人數、被害次數之
    多寡，決定其犯罪之罪數（最高法院108年度台上字第274號
    判決意旨參照）。是被告就附表編號3至6所示3人以上共同
    犯詐欺取財犯行，均係侵害個人財產法益之犯罪，其各行為
    間，依一般社會健全觀念，其時間可以區隔，且侵害法益不
    同，而各具獨立性，應依被害人數，分論併罰。
四、上訴駁回部分：
　　被告上訴指摘原審量刑及定刑過重，並請求依刑法第59條規
    定酌減其刑等語（本院卷第86、95頁）。經查：
　㈠按刑法第59條規定之酌量減輕其刑，必其犯罪另有特殊之原
    因、環境或背景，在客觀上足以引起一般之同情，且於法律
    上別無其他應減輕或得減輕之事由，認予以宣告法定最低度
    刑猶嫌過重者，始有其適用。茍非被告犯罪具有特殊原因、
    環境或背景，在客觀上足堪憫恕者，尚難逕依刑法第59條規
    定減刑；被告僅為圖輕鬆獲取不法利益，即擔任詐欺集團車
    手，更因隱匿犯罪所得去向，增加警方追查之困難，使附表
    編號3至6所示告訴人損失財物，且犯後未積極與告訴人和解
    、賠償，難認有情輕法重、顯可憫恕之特別情狀，本院自無
    從依刑法第59條規定酌減其刑。
  ㈡按法院對個案之量刑判斷，係屬事實審法院得依職權自由裁
    量之事項，苟已以行為人之責任為基礎，並斟酌刑法第57條
    各款所列情狀而未逾越法定刑度，如無偏執一端，致明顯失
    出失入情形，並具妥當性及合目的性，符合罪刑相當原則，
    即不得遽指為違法，且在同一犯罪事實與情節，如別無其他
    加重或減輕之原因，下級審量定之刑，亦無過重或失輕之不
    當情形，則上級審法院對下級審法院之職權行使，原則上應
    予尊重。原審經審理結果，認為被告犯上開罪名之事證明確
    ，並以行為人責任為基礎，審酌被告年輕識淺，不思以己力
    賺取所需，為圖小利，加入詐欺集團，擔任提領贓款角色，
    助長詐騙犯罪風氣之猖獗，除影響社會治安，侵害告訴人財
    產法益至鉅，危害非輕、殊值非難，兼衡被告之犯後態度、
    智識程度、家庭、經濟及生活狀況，暨其犯罪動機、目的、
    手段等一切情狀，分別量處有期徒刑1年2月（2罪）、1年4
    月（2罪），並定應執行有期徒刑1年8月。本院審酌被告於
    偵查及審判中自白認罪，雖合於洗錢防制法第16條第2項之
    減輕規定，然其為圖輕鬆賺取不法利益，而擔任詐欺集團車
    手，使附表所示告訴人受有財產損失，更因隱匿犯罪所得去
    向，增加警方追查之困難，犯後又未能積極賠償告訴人，原
    審因而在法定刑為1年以上、7年以下有期徒刑之範圍，分別
    量處上開刑度，所宣處之刑，亦屬法定刑內之低度刑，審酌
    減輕事由後仍非過重；而被告所犯4罪之宣告刑，總刑期為
    有期徒刑5年，原審定應執行刑為有期徒刑1年8月，僅為總
    刑期之3分之1，已給予相當之恤刑優惠，難謂有逾越比例及
    平等原則，客觀上亦無裁量權怠惰或濫用之情，形式上觀察
    原判決亦無認定事實錯誤或違背法令等情事，從而，本院對
    原審法院量刑、定刑所為合法之裁量，即應予尊重。被告上
    訴請求從輕量定其刑，為無理由，應予駁回。
五、撤銷改判及沒收部分：
　㈠原判決理由貳之四之㈤記載被告就附表編號3至6所示犯行之犯
    罪所得為新臺幣1萬元，並諭知沒收、追徵；惟其主文卻諭
    知沒收追徵犯罪所得3,190元，其主文及理由顯有矛盾，原
    判決此部分既有上開違誤，即無可維持，應由本院撤銷改判
    。又為貫徹任何人都不得保有犯罪所得之原則，以根絕犯罪
    誘因之目的，縱於僅被告上訴或為被告之利益而上訴，下級
    審就被告犯罪所得有所短計或漏算時，仍允許上級審於更正
    計算後，諭知較下級審為多之所得數額沒收，即修正後刑法
    關於犯罪所得之沒收，並無刑事訴訟法第370條第1、2 項關
    於不利益變更禁止原則之適用（最高法院108年度台上字第4
    053號判決意旨參照），故此部分撤銷改判致諭知較原審為
    多之所得數額沒收，並無不可，併予敘明。
  ㈡被告擔任車手提領款項，均已透過被告羅楨勛交回詐欺集團
    成員而非由其支配，故就詐欺集團之犯罪所得，無庸對被告
    宣告沒收；被告於警詢及原審審理時自承：其為本件提領款
    項犯行而獲有免除對詐欺集團成員「陳重安」之1萬元債務
    等語（第10841號偵卷第27頁；審金訴卷第99頁），為澈底
    剝奪被告就附表編號3至6犯行所獲得之1萬元不法利益，爰
    依刑法第38條之1第1項前段、第3項規定諭知沒收，並於全
    部或一部不能沒收或不宜執行沒收時，追徵其價額。
六、被告前於民國108年5月間參與同一詐欺集團犯罪組織擔任車
    手，涉犯3人以上共同詐欺取財罪，經臺灣臺北地方檢察署
    檢察官以109年度偵緝字第129號提起公訴，並於109年2月11
    日繫屬於臺灣臺北地方法院，有上開起訴書及被告前案紀錄
    表在卷可稽（第2391號偵卷第22-24頁），而本案係於109年
    7月13日繫屬於原審法院，顯然本案並非「最先繫屬於法院
    之案件」，參照最高法院109年度台上字第3945號刑事判決
    意旨，被告於參與詐欺犯罪組織之行為繼續中，先後多次為
    加重詐欺之行為，因參與犯罪組織罪為繼續犯，犯罪一直繼
    續進行，直至犯罪組織解散，或其脫離犯罪組織時，其犯行
    始行終結。故該參與犯罪組織與其後之多次加重詐欺之行為
    皆有所重合，然因被告僅為一參與犯罪組織行為，侵害一社
    會法益，屬單純一罪，應以數案中「最先繫屬於法院之案件
    」為準，以「該案件」中之「首次」加重詐欺犯行與參與犯
    罪組織罪論以想像競合，而其他之加重詐欺犯行（包含本案
    ），祗需單獨論罪科刑即可，無需再另論以參與犯罪組織罪
    ，俾免過度評價及悖於一事不再理原則，併予指明。
七、被告經合法傳喚，無正當理由不到庭，爰不待其陳述逕行判
    決。
據上論斷，應依刑事訴訟法第368條、第369條第1項前段、第364
條、第299條第1項前段、第371條（依刑事判決精簡原則，僅記
載程序法條），判決如主文。
本案經檢察官周芝君提起公訴，檢察官李豫雙到庭執行職務。
中　　華　　民　　國　　110 　年　　2 　　月　　8 　　日
                  刑事第六庭  審判長法  官  劉方慈
                                    法  官  朱嘉川
                                    法  官　曹馨方
以上正本證明與原本無異。
如不服本判決，應於收受送達後20日內向本院提出上訴書狀，其
未敘述上訴之理由者並得於提起上訴後20日內向本院補提理由書
（均須按他造當事人之人數附繕本）「切勿逕送上級法院」。
                                    書記官　游秀珠
中　　華　　民　　國　　110 　年　　2 　　月　　8 　　日
附錄：本案論罪科刑法條
刑法第339條之4：
犯第339條詐欺罪而有下列情形之一者，處1年以上7年以下有期
徒刑，得併科1百萬元以下罰金：
一、冒用政府機關或公務員名義犯之。
二、三人以上共同犯之。
三、以廣播電視、電子通訊、網際網路或其他媒體等傳播工具，
    對公眾散布而犯之。
前項之未遂犯罰之。
　
洗錢防制法第14條第1項
有第2條各款所列洗錢行為者，處7年以下有期徒刑，併科新臺幣
5百萬元以下罰金。
附表：（為方便核對仍保留起訴書附表之編號）
編號 告訴人 詐騙時間、方式 匯款時間 匯款地點 匯款金額（新臺幣） 匯入之銀行帳戶 提款車手 提款時間 提款地點 提款金額（新臺幣） 收款車手 3 林安珍 108年5月2日11時45分許，佯裝為告訴人林安珍之友「小白」致電告訴人林安珍，誆稱因支票到期亟需現金，致告訴人林安珍陷於錯誤，而依指示匯款 108年5月2日13時10分許 臺北富邦銀行新店分行 20萬元 台北富邦帳戶（戶名林梓涵） 蔡政宇 108年5月3日13時46分許 臺北市○○區○○路0段000號2樓（大潤發內湖二店之永豐銀行提款機） 20,005元 羅楨勛         108年5月3日13時48分許 同市區○○路0段000號（大潤發內湖二店之國泰世華銀行提款機） 20,005元          108年5月3日13時48分許  20,005元          108年5月3日13時49分許  20,005元          108年5月3日13時50分許  20,005元          108年5月3日13時59分許 同市區○○街000號（禮客時尚館之國泰世華銀行提款機） 20,005元          108年5月3日14時許  20,005元          108年5月3日14時3分許  10,005 元  4 盧賢林 108年5月1日14時20分許，佯裝為告訴人盧賢林之外甥張志芳，致電告訴人盧賢林，誆稱因買屋需借款，致告訴人盧賢林陷於錯誤，而依指示匯款 108年5月2日10時48分許 高雄市新興區七賢一路之順昌郵局辦理無摺存款 15萬元 郵局帳戶 ①（戶名林梓涵） 蔡政宇 108年5月3日11時42分許 同市區○○路0段000號（大潤發內湖一店內之國泰世華銀行自動櫃員機） 20,005元 唐崇祐    108年5月2日13時許 高雄市○○區○○○路000號之郵政總局辦理無摺存款 7萬元   108年5月3日11時44分許 同市區○○路0段000號（內湖舊宗郵局內之自動櫃員機） 59,000元     108年5月3日11時1分許 委由親戚林灑津在嘉義郵局匯款 14萬元   108年5月3日11時56分許 同市區○○路0段000號（大潤發內湖一店內之合庫商銀自動櫃員機） 1,005元  5 李顏欣 108年5月3日17時許，佯裝為網拍客服人員致電告訴人李顏欣，誆稱因作業疏失導致會重複扣款，致告訴人李顏欣陷於錯誤，而依指示匯款 108年5月3日18時10分許 臺中市○○區○○路0段000號以自動櫃員機轉帳匯款 3萬元 台新帳戶（戶名林梓涵） 蔡政宇 108年5月3日18時18分許 同市區○○路0段000號（大潤發內湖一店之合庫商銀提款機） 20,000元 羅楨勛    108年5月3日18時14分許  3萬元   108年5月3日18時19分許  20,000元     108年5月3日18時19分許  3萬元   108年5月3日18時20分許  19,000元     108年5月3日18時21分許  2萬8,000元   108年5月3日18時23分許 同市區○○路0段000號（大潤發內湖一店之國泰世華銀行提款機） 20,000元          108年5月3日18時24分許  20,000元          108年5月3日18時24分許  18,000元  6 孫靜文 108年5月3日18時5分許，佯裝為網拍客服人員致電告訴人孫靜文，誆稱因作業疏失導致其先前購物之訂單多刷了10筆款項，致告訴人孫靜文陷於錯誤，而依指示匯款 108年5月3日19時31分許 臺南市○區○○路000號之台新銀行 2萬9,989元 華南帳戶（戶名林梓涵） 蔡政宇 108年5月3日19時40分許 同市區○○路0段000號（大潤發內湖二店內之永豐銀行自動櫃員機） 20,005元 羅楨勛         108年5月3日19時42分許 同市區○○路0段000號（大潤發內湖二店內之國泰世華銀行自動櫃員機） 9,005元     108 年5月3 日19時54分許  2萬9,985元   108年5月3日20時2分許 同市區○○路0段000號（大潤發內湖一店內之國泰世華銀行自動櫃員機） 20,005元          108年5月3日20時9分許  9,005元          108年5月3日20時10分許  1,005元